【裁判字號】    89,易,687
【裁判日期】    890915
【裁判案由】    恐嚇
【裁判全文】
臺灣士林地方法院刑事判決                          八十九年度易字第六八七號
    公  訴  人  臺灣士林地方法院檢察署檢察官
    被      告  甲○○
    選任辯護人  楊冀華
右列被告因恐嚇案件，經檢察官提起公訴 (八十九年度偵字第一六五八號)，本院判
決如左：
    主  文
甲○○放火燒燬現供人使用之住宅，未遂，處有期徒刑參年捌月。
扣案之玻璃瓶壹瓶沒收。
甲○○被訴恐嚇部分無罪。
    事  實
一、甲○○前於民國八十九年一月二十三日下午在台北市○○區○○路士林夜市的店
    面從事焊接工作，因產生臭味嚇走客人，引起附近商家即經營士林區○○路十六
    之九號Ａ室精品店之丙○○之抗議，互起爭執，甲○○乃心生怨隙，明知丙○○
    店面所在之士林夜市○○路商店區，樓上多分租房客，為現供人使用之住宅，人
    口稠密，街道狹窄，該處燃燒後將引起公共危險，竟為圖報復，以放火燒燬現供
    人使用住宅之故意，於隔日即八十九年一月二十四凌晨二時許，持其所有裝置於
    玻璃瓶內之工業酒精，填塞並外覆以易燃之棉布，攜帶至丙○○上揭精品店前(
    時已打烊)，置於店門口前距離鐵門約十公分許之塑膠地板，點燃後隨即騎乘機
    車逃逸，該酒精瓶旋迅速燃燒，火焰達數尺之高，經鄰居店東李淑茹發現，與其
    配偶吳凌建及時合力撲滅，幸僅燒黑塑膠地板，而未遂。嗣甲○○於八十九年一
    月二十五日晚間返回現場時，為丙○○等人報警查獲。
二、案經台北市政府警察局士林分局報請台灣士林地方法院檢察署檢察官偵查後起訴
    暨追加起訴。
    理  由
甲、有罪部分：
一、訊據被告甲○○雖坦承與告訴人丙○○發生爭執心生怨隙、之後於上揭時地持精
    瓶置於該處並加以引燃之事實，惟矢口否認有何放火罪嫌，辯稱：伊只是要嚇嚇
    丙○○而已，並沒有要放火的意思，後來還回去準備熄火云云。經查：
   (一)被告於上揭時地持酒精瓶於店門前並點燃引起燃燒乙節，業據被告自白，且
       據告訴人丙○○、現場目擊證人乙○○、吳凌建於本院審理中具結證稱在卷
       ，復有被告持以犯罪之酒精瓶一個扣案可證，已堪認定。
   (二)被告一再辯稱只是要嚇告訴人並無放火的意思等語，本件應再澄清者，乃被
       告有無放火之故意。
    (1)被告燃燒後旋即逃離現場，並未採取任何預防火勢蔓延燃燒之措施，且在乙○○夫婦參與滅火之際，被告並未參與之事實，業經證人乙○○、吳凌建證實，
      被告亦不爭執。
    (2)關於燃燒經過，目擊證人乙○○經檢、辯詰問證稱：「當時我店已打烊，在斜
      對面辦公室，發現丙○○店前有火光，有發出聲音：：我看到整個火燒起來，
      燒到半個人高即腰部高，瓶子離鐵門約十、十幾公分高，就在門前面。」；證
      人吳凌建經詰問證稱：「我出去時已經燒起來，燒範圍約六十公分，地板上有
      著火，高度約半個人高，鐵門未著火，當時店大都已打烊，我也慌了，我去向
      其他攤販借水桶，去滅火，那瓶子外綁著二、三塊毛巾或著是布，所以燒成一
      團，是整個在燒，離鐵門約五、十公分，鐵門前是塑膠地板，之後才是公共走
      道，瓶子是擺在塑膠地板上。」 (均見本院八十九年九月一日審理筆錄) ，衡
      諸證人所證情節，被告點燃後酒精旋即迅速燃燒，火焰快速增大，若非經乙○○夫婦及時滅火，勢必燒及住宅，況且，被告使用玻璃製的酒精瓶放火，在燃
      燒的高溫下，玻璃瓶有隨時爆裂的可能，一旦瓶子爆裂，大量酒精流動、噴濺
      ，火勢隨著噴濺的酒精蔓延，此等情勢顯非被告所能控制，被告辯稱準備要去
      熄火云云，核與事實不符，無足採信。據此，以客觀事實以觀，被告使用之手
      段在客觀上顯足以達到引燃房屋以致燒燬的程度，被告對此亦無不知之理。
    (3)被告放火之地點係在士林夜市○○○路上，該處為密集之商店區○街道狹窄，
      有現場照片二十七幀附卷可稽，又該處一樓為商店，樓上二、三樓有學生居住
      ，為現有人居住之住宅，該區建築為集合式住宅，多為相同之使用之情，並據
      告訴人丙○○證稱在卷 (見本院八十九年八月四日審理筆錄) ，被告將酒精瓶
      置於距離鐵門十公分許之位置，且放置於塑膠地板上，被告顯有燒燬現供人使
      用之住宅之認識。
    (4)綜上，被告於引燃後隨即逃離現場，且知道火焰蔓延燃燒後復未出面參與滅火
      ，再徵以酒精瓶係緊放置於門前之塑膠地板上，於凌晨在人口稠密區放火，所
      引燃者復為裝置於玻璃瓶之酒精之易燃物等情，被告燒燬現供人使用之住宅之
      故意甚明。至辯護意旨主張被告意識不明、正著放酒精瓶、並未扔擲傾倒酒瓶
      、亦未潑灑酒精、犯後仍滯留該處等情，均無礙於被告犯罪之成立。
二、核被告所為，係犯刑法第一百七十三條第一項、第三項之燒燬現供人使用之住宅
    未遂罪。被告已著手於犯罪行為之實行，因乙○○夫婦及時發現滅火而未達於既
    遂階段，為未遂犯，應依刑法第二十六條前段之規定減輕其刑。爰審酌被告犯罪
    之動機僅為細節而生怨隙、竟出此手段在人口稠密區縱火、犯罪所生之公共危險
    甚巨，幸及時遭人撲滅而未造成重大災害，實際燃燒之物件尚有限，及犯罪後態
    度等一切情狀，量處如主文所示之刑。扣案之酒精瓶一個乃被告所有供犯罪用之
    器具，依法宣告沒收。
三、程序方面：
    公訴人原僅起訴被告恐嚇之犯罪事實，惟依恐嚇犯罪及燒燬現供人使用之住宅犯
    罪之訴之目的及侵害性行為之內容審之，二者之犯罪事實並不同一，尚難認被告
    燒燬現供人使用住宅犯罪事實，業經原公訴人起訴效力範圍所及，本院自無從逕
    適用刑事訴訟法第三百條規定變更起訴法條。此外，起訴之犯罪事實與未起訴之
    犯罪事實，僅在皆判決有罪，且有裁判上一罪關係時，始生同一性，未起訴部分
    始為起訴效力所及，是以，本院就恐嚇部分既認應諭知無罪判如 (詳如下論)，
    恐嚇罪之起訴效力亦不及於原來未經起訴之燒燬現供人使用之住宅犯罪，從而，
    本件公訴人於審理中就被告燒燬現供人使用之住宅之犯罪追加起訴後，此部分因
    追加而為本院審判範圍，併予敘明。
乙、無罪部分：
一、公訴意旨另以：被告於上揭事實欄所示之時地，基於恐嚇使人心生畏佈之故意，
    將預藏內裝酒精並填塞棉布之酒瓶點燃，置於該店鐵門前逃逸，雖經鄰居乙○○
    及時發現撲滅，惟已致生危害於安全，因認被告涉有刑法第三百零五條之恐嚇罪
    嫌。
二、按犯罪事實應依證據證明之，無證據不得推定其犯罪事實，又不能證明被告犯罪
    ，應諭知無罪之判決，刑事訴訟法第一百五十四條、第三百零一條第一項定有明
    文。復按刑法第三百零五條之恐嚇罪，以行為人以加害生命、身體、自由、名譽
    、財產之事，恐嚇他人，致生危害於安全為構成要件，亦即犯罪之成立以行為人
    將不法之惡害通知他人，使其發生畏懼為要件，若行為人並未通知惡害，而逕施
    以實害行為侵害他人之生命、身體、財產等法益，則應逕論以該實害行為，尚與
    恐嚇罪之構成要件有間。
三、訊據被告坦承於上揭時地在告訴人丙○○之精品店門口前置放酒精瓶且加以點燃
    之事實，且自白恐嚇之犯行，然查：被告明知系爭處所樓上住有住戶，且該處人
    口稠密，竟於深夜凌晨之際，於易燃之塑膠地板上點燃揮發性強之易燃物酒精，
    被告所為業已構成刑法第一百七十三條第一、第三項之燒燬現供人使用之住宅未
    遂罪，業如前揭論罪科刑所述。又查，被告於點燃酒精之後，旋即逃離，復未採
    取任何防止火勢蔓延燃燒之措施，且在乙○○夫婦積極滅火之際，被告全未參與
    之事實，業經證人乙○○、吳凌建證實，以酒精裝瓶燃燒之特性觀之，玻璃瓶受
    熱爆裂後酒精與火勢噴濺、蔓延，被告顯然無法得以自由控制火勢不致燃燒，被
    告對此亦知之甚明，據此，被告所為，顯非僅在將惡害通知告訴人，所為公共危
    險犯行，實際業已侵害告訴人及其他居住該處人員之生命、身體及財產之法益，
    所為乃實害行為。況且，被告縱火之際，告訴人業已停止該日營業，離開該處，
    被告所為，如何能「通知」告訴人，抑有進者，被告係於縱火後離去前，經現場
    目擊證人乙○○看見而查獲，被告於縱火之後，逃逸躲避查獲尚有不及，被告主
    觀意思如何可能昭示自己犯罪以「通知」告訴人，綜上，被告所為，顯非將惡害
    通知告訴人，核與刑法第三百零五條恐嚇罪之構成要件有間，此外，復查無其他
    證據證明被告恐嚇犯行，不能證明被告此部分犯罪。又此部分既不能成立犯罪，
    亦難認此部分與前揭論罪科刑部分有何裁判上一罪 (程序方面同前說明) ，應另
    諭知無罪之判決。
據上論斷，應依刑事訴訟法第二百九十九條第一項前段、第三百零一條第一項、刑法
第一百七十三條第一項、第三項、第二十六條前段，判決如主文。
本案經檢察官高愈杰到庭執行職務。
中      華      民      國      八十九      年      九    月    十五    日
                                  臺灣士林地方法院刑事第二庭
                                          法  官 王 梅 英
右正本證明與原本無異。
如不服本判決，應於判決送達後十日內，向本院提出上訴狀。
                                          書記官 廖 春 玉
中      華      民      國      八十九      年      九    月    二十    日


司法院資訊處製作；財團法人民間司法改革基金會備份。
